臺灣高等法院臺南分院民事判決
109年度建上易字第1號
上  訴  人  大吉祥寶閣建設有限公司
法定代理人  葉薏雯  
訴訟代理人  丘瀚文律師
被 上訴 人  萬國草本科技股份有限公司（即統一生化科技廠國
            際股份有限公司）
法定代理人  蔡四松  
訴訟代理人  林冠廷律師
            林亭宇律師
            蔡文斌律師
複 代理 人  李明峯律師
上列當事人間請求損害賠償事件，上訴人對於中華民國108年11
月6日臺灣臺南地方法院106年度建字第4號第一審判決提起上訴
，本院於110年8月18日言詞辯論終結，判決如下：
    主  文
上訴駁回。
第二審訴訟費用由上訴人負擔。
    事實及理由
一、被上訴人主張：兩造於民國104年11月30日簽訂合約書（下
    稱系爭契約），由上訴人承攬伊所有坐落臺南市○○區○○段00
    0000○000000地號土地上廠房（下稱系爭廠房）修繕工程（
    下稱系爭工程），約定總價新臺幣（下同）805萬3947元（
    含營業稅百分之五、監工費百分之五），伊已分別於104年1
    2月3日、105年1月6日給付第一期工程款402萬6975元、第二
    期工程款120萬8092元，共523萬5067元。詎上訴人竟未附結
    構設計圖即逕行施工，且系爭廠房之梁上柱無法耐震，一樓
    柱斷面小於梁斷面，嚴重影響系爭廠房之結構安全，伊多次
    請求上訴人修復瑕疵，並於106年1月3日、16日二次寄發存
    證信函請求上訴人就其施作之工程瑕疵修補改善，上訴人均
    置之不理。依民法第495條第1項、第227條第1項規定，上訴
    人應賠償伊自行修補補瑕疵之費用200萬元等情，爰請求判
    命上訴人給付被上訴人200萬元並加算法定遲延利息等語。
二、上訴人則以：伊已於105年7月22日完成系爭工程，伊係依安
    泰結構技師事務所蔡仲超技師開具之建物結構套繪地籍圖施
    作，已考量安全性有追加地梁等相關補強工程，並無被上訴
    人所指之結構安全之瑕疵等語，資為抗辯。
三、原審判命上訴人給付被上訴人22萬0787元本息，駁回被上訴
    人其餘之訴。被上訴人就其敗訴部分未上訴已告確定。上訴
    人就其敗訴部分提起上訴。上訴聲明：㈠原判決不利上訴人
    部分廢棄。㈡廢棄部分，被上訴人在第一審之訴及假執行聲
    請均駁回。
　　被上訴人答辯聲明：上訴駁回。　　
四、兩造不爭執事項：
  ㈠兩造於104年11月30日簽訂系爭契約，由上訴人承攬系爭廠房
    之系爭工程，工程項目如原審卷一第11頁所載，約定總價為
    805萬3947元，被上訴人已於104年12月3日、105年1月6 日
    給付第一期工程款402萬6975元、第二期工程款120萬8092 
    元，共計523萬5067元。
  ㈡上訴人於105年7月22日退出系爭工程施工現場。
  ㈢被上訴人分別於106年1月3日、同月16日，以仁德太子郵局第
    2號存證信函、地方法院郵局（台南63支局）第73號存證信
    函，請求上訴人為系爭工程之瑕疵改善，上訴人已收受上開
    二件信函。
  ㈣原審法院曾委託臺灣省土木技師公會就系爭工程鑑定，鑑定
    結果詳如鑑定報告書所示，臺灣省土木技師公會並於108年2
    月19日以（108）省土技字第南0031號函，於108年9月10日
    以（108）省土技字第南0414號函為補充說明。
五、兩造爭執事項：
  ㈠系爭工程是否存有結構安全之瑕疵？
  ㈡被上訴人依民法第495條第1項、第227條第1項規定，請求上
    訴人給付瑕疵修補費用22萬0787元，是否有理由？
六、得心證之理由：
　㈠系爭工程是否存有結構安全之瑕疵？　
  ⒈承攬人完成之工作，應使其具備約定之品質及無減少或滅失
    其價值或不適於通常或約定使用之瑕疵，此觀民法第492條
    規定至明。
  ⒉被上訴人主張上訴人承攬系爭廠房之系爭工程，因上訴人未
    附結構設計圖逕行施工，且系爭廠房之梁上柱無法耐震，一
    樓柱斷面小於梁斷面，故系爭工程有結構安全之瑕疵等語，
    並提出系爭檢查報告為證（原審卷一，第73-116頁），惟為
    上訴人所否認，並以前揭情詞置辯。經查：
　⑴兩造於原審審理時合意送請臺灣省土木技師公會（下稱土木
    技師公會，排除臺南地區之土木技師）鑑定下列事項：「①
    系爭廠房之改建是否因上訴人未附結構設計圖逕行施工而影
    響結構安全？②上訴人所改建系爭廠房之梁上柱是否無法耐
    震，而影響結構安全？③上訴人所改建系爭廠房之一樓柱斷
    面是否小於梁斷面，而影響結構安全？④以上如有瑕疵，其
    各項改善費用為若干（包含百分之五之營業稅、工程管理費
    ）？」。經該會鑑定結果認定：
　①上訴人未附改建部分之結構設計圖說，僅無法判定上訴人是
    否依其圖說施工，有關系爭廠房結構安全部分，須進行建築
    物整體結構系統（含牆）計算，方能了解上訴人改建部分是
    否對系爭廠房之結構安全造成影響；系爭廠房於隱蔽及掩蔽
    部分因無法丈量構件尺寸，故以對稱及映稱之方式依專業判
    斷其該部分之桿件尺寸大小，另被上訴人訴代告知經查無原
    廠房設計圖說可提供，故原廠房之基礎型式及深度等參數，
    鑑定技師依其現況建築規模與構造型式等條件下進行計算之
    ，其結果詳附件之結構計算書，由結構分析得知，本結構多
    數梁柱因有15公分之鋼筋混凝土牆（下稱RC牆）保護（具有
    撐牆及剪力牆之功能），導致鑑定標的物現況並無損壞情形
    顯現。但改建之施工側後方出入口處二側鋼柱，因無RC牆保
    護，無法通過結構分析之檢核，故以整體結構而言，尚有安
    全疑慮，不因未附結構設計圖而改變計算結果。結論：本結
    構系統尚有安全疑慮，不因是否有施工圖而影響計算結果。
　②系爭廠房之梁上柱耐震及結構安全，係現場逐根調查桿件尺
    寸後，在節點處以鉸接模式進行結構程式計算，詳附件之結
    構計算書，並說明如下：建立兩分析模型，分析模型_1為現
    況南面柱是梁上柱（柱兩端鉸接設定）；分析模型_2則假設
    現況南面柱非梁上柱（柱兩端固接設定），兩分析模型中小
    梁設定為鉸接（剪力接頭），大梁設定為固接（彎矩接頭）
    ；兩分析模型中，考慮現況開窗或門之大小，將南面15公分
    鋼筋混凝土外牆與北面、東面24公分磚外牆以翼牆方式（PL
    ATE元素）模擬之，鋼筋混凝土牆E值為215,840kgf/c㎡，磚
    牆E值為50,400kgf/c㎡；系爭廠房二、三樓現況為倉儲使用
    ，依耐震設計規範活載重採用600kgf/m2，且依規定若建物
    當作倉庫使用，則需將1/4活載重視為靜載重計入地震力計
    算中；由分析模型_1其分析結果圖表可知，南面柱於一樓有
    兩支柱其應力比大於1（1.089、1.197），其控制的載重組
    合分別為1.2D＋0.5L＋EXP與1.2D＋0.5L＋EXN；由分析模型_2其
    分析結果可知，南面柱於一樓有兩支柱其應力比大於1（1.1
    26、1.751），其控制的載重組合分別為1.2D＋0.5L＋EXP與1.
    2D＋0.5L＋EXN；上述分析模型_1、分析模型_2應力比大於1之
    柱是相同之兩支柱；由分析模型中可知，該兩支柱會發生破
    壞是因為沒有RC牆的關係，因此在考慮現況南面有RC牆的條
    件下，系爭廠房南面柱不論是梁上柱或是結構柱對抵抗地震
    力結果並無不同。結論：因有RC牆之保護（束制），使得原
    先無法承載之梁上柱系統通過安全檢核，故現況系統不影響
    結構安全。
　③系爭廠房經丈量在一樓柱斷面為RH500×200×10×16mm，但二樓
    大梁因木作裝潢包覆造成現場無法量測梁尺寸，故採三樓及
    屋頂之梁斷面RH588×300×l2×20mm（經丈量水平與垂直向均
    相同）依經驗推估二樓梁亦為此尺寸，經比較後現況一樓柱
    斷面小於二樓梁斷面；僅考慮分析模型_1中原有結構柱（南
    面梁上柱不列入比較），依據分析結果，一樓24支結構柱有
    14支柱應力比大於1（1.150～4.982）；二樓大梁34支（水平
    加垂直）中有1支大梁應力比大於1（1.318）；僅考慮分析
    模型_2中原有結構柱（南面非梁上柱不列入比較），依據分
    析結果，一樓24支結構柱有14支柱應力比大於1（1.139～4.9
    61）；二樓大梁34支（水平加垂直）中有1支大梁應力比大
    於1（1.320）；由分析模型_1或分析模型_2之結果可知，系
    爭廠房原設計之原有結構柱斷面（RH500×200×l0×16)在載重
    組合2（1.2D＋1.6L）的條件下，24支結構柱中有14支結構柱
    其應力比大於1，顯示原設計在倉庫高載重用途下結構柱RH5
    00×200×l0xl6斷面尺寸不足，對於建築物結構安全會有影響
    。結論：一樓柱斷面小於梁斷面並非影響結構安全之唯一條
    件。
　④因改建之施工側後方出入口處二側鋼柱，因無RC牆保護，無
    法通過結構分析之檢核，此處倘經補強可改善鑑定標的物。
    補強方案1：對入口處二側H型鋼柱之兩端以同厚度鋼板進行
    包覆，將原H型鋼柱變成箱型鋼柱。補強費用：120,787元。
    補強方案2：對入口處二側H型鋼柱之兩端增設1米長翼墻與
    連接地梁。施工工項計有土方開挖與回填夯實、模板組立、
    鋼筋綁紮、混凝土材料澆置等項目。補強費用：245,445元
    。以上鑑定結論，有土木技師公會107年7月30日（107）省
    土技字第南0262號函暨所附鑑定報告書（下稱系爭鑑定報告
    ）附卷足憑（原審卷一，第189頁）及外放鑑定報告書可按
    。
  ⑵被上訴人於土木技師公會上開鑑定到院後，聲請鑑定機關補
    充說明下列事項：「①系爭鑑定報告中所指RC牆，是否其上
    有開口部，而使側向抗力不足？如有，該側向抗力不足之情
    形，應如何補強？原鑑定之改善費用是否應增加？如是，金
    額若干？②系爭鑑定報告中所指RC牆，內部鋼筋號數與密度
    為何始足以抗震？鋼筋號數與密度特定後，是否會影響原鑑
    定之改善費用？如是，原鑑定之改善費用應變更為若干？③
    系爭鑑定報告中所指RC牆，是否應加設地梁加以結合始足以
    抗震？如是，原鑑定之改善費用應變更為若干？」，經該技
    師公會說明：
　①由系爭鑑定報告附件之結構計算書可知，現況許多一樓鋼柱
    不符合設計規範（應力比大於1）是由垂直向的靜載重（1.2
    D＋1.6L）控制，所以依現況分析可知，側向抗力不足與RC牆
    其上是否開口部關聯極小。
　②依現況分析結果，現有RC牆不符合設計規範要求，須改為18
    公分厚RC牆方能符合設計規範要求予以配筋；18公分厚RC牆
    配筋設計結果為V＝#4@10cm與H＝#3@30cm，雖然現有RC牆不合
    設計規範，但卻也加強其兩旁的鋼柱使其符合設計規範，地
    震震度有大有小，研判地震時對現有RC牆應不至於損壞，若
    遇如921等級大地震，可能對現有RC牆造成損壞，屆時修復
    即可，故建議維持現況，此部分對原鑑定改善費用無需增加
    。
　③依理論而言，結構配置上是需加設RC地梁才能完整力量的傳
    遞，在無原設計圖說的情況下，並不知原本是否有地梁存在
    。假設有地梁且原施工過程中並無將現有RC牆主筋植筋於地
    梁上，則改善費用為10萬元，若無地梁則改善費用為25萬元
    等語。此有土木技師公會108年2月19日（108）省土技字第
    南0031號函在卷供佐（原審卷一第225、226頁）。
  ⒊查：系爭鑑定報告及補充說明，係由土木技師公會指派2位土
    木技師辦理，於鑑定過程中亦曾會同兩造至現場進行會勘，
    並量測計算、照相紀錄及檢視比對資料後，綜合判斷如上開
    鑑定結果及補充說明，應具有專業性及客觀性，堪可採為本
    件認定系爭工程相關瑕疵及損害金額之依據。準此，依系爭
    鑑定報告及補充說明之鑑定結論，可知系爭廠房之梁上柱因
    有RC牆之保護，尚不影響系爭廠房之結構安全，而系爭廠房
    之一樓柱斷面小於梁斷面，對於系爭廠房之結構安全則有影
    響，故上訴人施作系爭工程有瑕疵，應可認定。被上訴人此
    部分主張，堪以採信。
  ㈡被上訴人依民法第495條第1項、第227條第1項規定，請求上
    訴人給付瑕疵修補費用22萬0787元，是否有理由？
　⒈按因可歸責於債務人之事由，致為不完全給付者，債權人得
    依關於給付遲延或給付不能之規定行使其權利。因不完全給
    付而生前項以外之損害者，債權人並得請求賠償；因可歸責
    於承攬人之事由，致工作發生瑕疵者，定作人除依前二條之
    規定，請求修補或解除契約，或請求減少報酬外，並得請求
    損害賠償，民法第227條、第495條第1項分別定有明文。是
    定作人倘已受領因可歸責於承攬人之事由致發生瑕疵之工作
    ，而該瑕疵為承攬人可能補正復無確定期限者，定作人在催
    告或定有期限催告承攬人補正而未為給付後，於承攬人受催
    告或期限屆滿負遲延責任時起，即得行使上開損害賠償請求
    權。
　⒉上訴人施作之系爭工程，確有「一樓柱斷面小於梁斷面，對
    於系爭廠房之結構安全有影響之瑕疵」，已如前段所述。被
    上訴人已分別於106年1月3日、16日，以存證信函通知上訴
    人請求為瑕疵之改善，為上訴人所不爭執（不爭執事項㈢）
    ，上訴人迄未修補，則被上訴人請求上訴人賠償，依上說明
    ，即屬有據。
　⒊系爭鑑定報告及補充說明認定：因改建之施工側後方出入口
    處二側鋼柱，因無RC牆保護，無法通過結構分析之檢核，此
    處倘經補強可改善鑑定標的物。補強方案1：對入口處2側H
    型鋼柱之兩端以同厚度鋼板進行包覆，將原H型鋼柱變成箱
    型鋼柱，補強費用：12萬0787元。補強方案2：對入口處2側
    H型鋼柱之兩端增設1米長翼墻與連接地梁。施工工項計有土
    方開挖與回填夯實、模板組立、鋼筋綁紮、混凝土材料澆置
    等項目，補強費用：24萬5445元，另結構配置上是需加設RC
    地梁才能完整力量的傳遞，在無原設計圖說的情況下，並不
    知原本是否有地梁存在。假設有地梁且原施工過程中並無將
    現有RC牆主筋植筋於地梁上，則改善費用為10萬元，若無地
    梁則改善費用為25萬元等語，已如前述。審酌：
　⑴鋼柱部分，補強方案1、2均能修復瑕疵，其鋼柱部分之瑕疵
    修補必要費用應以12萬0787元計算。
　⑵地梁部分，上訴人固抗辯其有施作新地梁，並提出照片為證
    （原審卷二，第51-57頁），就此被上訴人亦不爭執（同上
    卷第63頁），然上訴人主張其有將RC牆主筋植筋於該新地梁
    上，則為被上訴人所否認，而原審將上訴人提出之新地梁照
    片，送請土木技師公會判斷系爭工程之RC牆主筋是否植筋於
    該新地梁上，經該會表示：依該新地梁照片所示，RC牆係坐
    落在基礎板上，非本會所稱之地梁，一般工程之地梁（或梁
    ）乃為矩形形狀，其配筋亦與上述基礎板不同等語，有該會
    108年9月10日（108）省土技字第南0414號函附卷可參（同
    上卷第91頁），可知自上訴人所提之照片觀之，尚無從認定
    其有將RC牆主筋植筋於新地梁上，此外，上訴人未提出其他
    證據以實其說，則地梁部分之瑕疵修補必要費用，仍應以10
    萬元計算。
　⑶上訴人於本院仍抗辯「鑑定報告書未有針對地梁部分進行勘
    驗，補充鑑定報告僅憑照片未現場勘驗，即做出RC牆係坐在
    基礎板地梁，鑑定結論不當，請求再鑑定」等語，惟查依上
    訴人所提出之鑑定會勘紀錄表（本院卷第263頁）所示，「…
    在會勘時，由兩造之訴訟代理人會同，並由被告代理人說明
    工作內容及施工相關位置，並拍照存證」等語。足見會勘當
    時，上訴人之代理人曾向鑑定人說明工作內容及施工位置，
    並非如上訴人所稱補充報告僅憑照片即作成該結論，此部分
    上訴人之主張即非可採。況且，上訴人雖聲請再鑑定，本院
    亦同意其請求積極準備再囑託土木技師工會再為補充鑑定，
    但上訴人自始未先繳納相關費用，且未曾向其委任之訴訟代
    理人聯繫，致使其訴訟代理人亦無所適從，本院自無從再為
    補充鑑定，則上訴人空言為上開抗辯，無從採信。
　⑷綜上，被上訴人請求上訴人賠償22萬0787元（計算式：12萬0
    787元＋10萬元），即屬有據。
　⑸按給付無確定期限者，債務人於債權人得請求給付時，經其
    催告而未為給付，自受催告時起，負遲延責任。其經債權人
    起訴而送達訴狀，或依督促程序送達支付命令，或為其他相
    類之行為者，與催告有同一之效力；遲延之債務，以支付金
    錢為標的者，債權人得請求依法定利率計算之遲延利息；應
    付利息之債務，其利率未經約定，亦無法律可據者，週年利
    率為百分之五，民法第229條第2項、第233條第1項本文、第
    203條分別定有明文。被上訴人請求給付之前開損害賠償債
    權，並未定有給付之期限，而本件起訴狀繕本係於106年2月
    10日送達上訴人（原審卷一第70頁），則被上訴人請求自起
    訴狀繕本送達翌日即106年2月11日起至清償日止，按週年利
    率百分之五計算之遲延利息，核無不合。
七、從而，被上訴人依民法第227條第1項、第495條第1項規定，
    請求上訴人給付22萬0787元，及自106年2月11日起至清償日
    止，按週年利率百分之五計算之利息，為有理由，應予准許
    。原審為上訴人敗訴之判決，並無不合。上訴論旨指摘原判
    決不當，求予廢棄改判，為無理由，應駁回上訴。
八、本件事證已臻明確，兩造其餘之攻擊或防禦方法及所用之證
    據，經本院斟酌後，認為均不足以影響本判決之結果，爰不
    逐一論列，附此敘明。
九、結論：本件上訴為無理由，依民事訴訟法第449條第1項、第
    78條，判決如主文。
中　　華　　民　　國　　110 　年　　8 　　月　　31　　日
                  工程法庭      審判長法  官  吳上康

                                      法  官  黃義成

                                      法  官  張季芬
上為正本係照原本作成。
不得上訴。　　　　　　　　　　　　　　　　　　　　　　　
中　　華　　民　　國　　110 　年　　8 　　月　　31　　日

                                      書記官  李育儒